【裁判字號】    99,重訴,478
【裁判日期】    991118
【裁判案由】    返還不當得利
【裁判全文】
臺灣臺中地方法院民事判決             99年度重訴字第478號
原      告  甲○○
訴訟代理人  陳修仁律師
            戊○○
被      告  丁○○
            丙○○
上列2人共同
訴訟代理人  林俊雄律師
上列當事人間請求返還不當得利等事件，於民國99年11月4日言
詞辯論終結，本院判決如下：
    主      文
原告之訴及假執行之聲請均駁回。
訴訟費用新台幣捌萬壹仟玖佰捌拾貳元由原告負擔。
    事實及理由
一、原告方面：
  (一)原告起訴主張原告與被告丙○○、訴外人乙○○為親兄弟
      關係，與被告丁○○為伯姪關係。緣於民國(下同)94年間
      ，因訴外人乙○○所有建物及土地遭法院查封，訴外人乙○○向原告表明，若原告可代為清償借款，願將遭法院查
      封之土地及建物過戶予原告，並供訴外人即原告父親王江
      忠頤養天年。原告不疑，乃交付發票人臺灣中小企業銀行
      大甲分行、發票日94年11月8日、受款人即被告丁○○、
      面額新台幣(下同)817萬9560元之銀行支票1紙(下稱系爭
      支票)予被告丙○○。詎被告2人收受上開銀行支票後，並
      未清償訴外人乙○○之借款，而遭查封之房地亦遭拍賣。
      原告曾多次請求被告2人返還上開款項，均遭藉詞拖延，
      置之不理。為此，依民法第179條不當得利規定，或依民
      法第184條第1項前段侵權行為損害賠償規定請求被告2人
      連帶給付上開款項等情。並聲明：1、被告2人應連帶給付
      原告817萬9560元，及自訴狀繕本送達翌日起至清償日止
      按年息百分之5計算之利息。2、願供擔保請准宣告假執行
      。
  (二)對被告抗辯之陳述：
   1、系爭支票之票款究為何人收受不明，被告2人及訴外人乙○○等3人中必有人受有利益，致原告受有損害，而其等
      受有利益係無法律上原因，即構成不當得利，應返還所受
      利益。
   2、被告等抗辯系爭支票票款係原告之父王江忠寄存在原告帳
      戶之存款，及王江忠交付系爭支票予被告丙○○乙事，原
      告否認之，且與事實不符，被告應負舉證責任。況王江忠
      之子女多達10人，何以獨厚訴外人乙○○，將高額之817
      萬9560元給予訴外人乙○○，不怕其他9名子女不服？
   3、被告等提出之匯款單及收據均為影本，且模糊不清，原告
      否認其形式真正。況系爭支票之發票日為94年11月8日，
      被告等何以隔1個多月才匯款及現金交付訴外人乙○○，
      該資金之最後流向為何？何以訴外人乙○○之不動產仍然
      不保而未移轉登記予原告？故被告等之抗辯均令人存疑。
二、被告方面：
  (一)原告及被告丙○○之父即訴外人王江忠生前將其部分款項
      存放在原告名下之臺灣中小企業銀行大甲分行帳戶內，於
      94年11月間，訴外人乙○○因積欠銀行債務而向訴外人王
      江忠求援，訴外人王江忠同意將存放在原告上揭銀行存款
      全部提領後換購系爭支票乙紙，由訴外人王江忠直接交付
      被告丙○○，並以被告丁○○帳戶提領後，再轉交訴外人
      乙○○清償其銀行貸款債務，故系爭支票之款項確係訴外
      人王江忠存放在原告帳戶，並非原告所有之款項。
  (二)系爭支票於94年11月9日存入被告丁○○名義之華南商業
      銀行台中港路分行帳戶兌領後，被告丙○○於94年12月19
      日經由被告丁○○帳戶提領800萬元，再自同銀行匯出800
      萬元至訴外人乙○○所有華僑商業銀行松山分行帳戶內。
      另於94年12月25日將餘款179560元以現金方式交付訴外人
      乙○○，此有華南商業銀行取款憑條、匯款申請書及收據
      可證，故被告2人已將全部款項交付訴外人乙○○，並無
      侵吞入己之情事。
  (三)被告2人並無不當得利及共同侵權行為之情事，自不負返
      還利益或損害賠償責任。另民法侵權行為之時效期間為2
      年，系爭事件自94年11月8日迄今已近5年，亦已罹於消滅
      時效，被告2人併為時效抗辯。
  (四)並聲明：1、如主文所示。2、如受不利判決，願供擔保請
      准免為假執行。
三、兩造不爭執事項：
  (一)被告丙○○確有於94年11月8日受領系爭支票。
  (二)系爭支票受款人為被告丁○○，並由被告丁○○提示兌領
      完畢。
四、兩造爭執事項：
  (一)被告2人是否確有將系爭支票之票款817萬9560元交付訴外
      人乙○○？
  (二)原告依據民法不當得利或侵權行為損害賠償規定請求被告
      2人連帶給付系爭支票款項，是否有據？
五、法院之判斷：
    按當事人主張有利於己之事實者，就其事實有舉證之責任，
    民事訴訟法第277條本文定有明文。又民事訴訟如係由原告
    主張權利者，應先由原告負舉證之責，若原告先不能舉證，
    以證實自己主張之事實為真實，則被告就其抗辯事實即令不
    能舉證，或其所舉證據尚有疵累，亦應駁回原告之請求(參
    見最高法院17年上字第917號判例意旨)。經查：
  (一)原告主張被告丙○○於94年11月8日受領系爭支票，及系
      爭支票受款人為被告丁○○，並由被告丁○○提示兌領完
      畢之事實，已據其提出系爭支票影本1件在卷為憑，核屬
      相符，亦為被告2人一致不爭執，是原告此部分主張自堪
      認為真實。
  (二)原告雖主張被告2人收受系爭支票後，並未交付訴外人乙○○，亦未清償訴外人乙○○之借款，竟予侵吞入己云云
      ，然為被告2人所否認，並以上情抗辯，復提出94年12月
      19日華南商業銀行台中港路分行存款取款憑條、同日匯款
      申請書及訴外人乙○○於94年12月25日書具之收據各1紙
      為證，且聲請訊問證人乙○○。本院乃依被告2人之聲請
      於99年11月4日言詞辯論期日訊問證人乙○○，經具結後
      證稱：「我開設在華僑銀行松山分行之帳戶確於94年12月
      29日收到被告丙○○之800萬元匯款，另於94年12月25日
      亦有收到被告丙○○交付之現金179560元，我有寫1張收
      據給被告丙○○，該收據是在台中縣大甲鎮住處寫的」等
      語明確，並提出該銀行帳戶之往來明細1紙為憑，則依證
      人乙○○之證述，被告2人及證人乙○○分別提出之證據
      資料，應可認定被告丙○○確有將系爭支票之票款817萬
      9560元分別以匯款及現金方式交付證人乙○○無誤，故原
      告主張被告2人已將系爭支票票款817萬9560元侵吞入己，
      及否認被告2人提出匯款單、收據等證據資料之真正，均
      與事實不符，不足採信。
  (三)又民法第179條規定：「無法律上之原因而受利益，致他
      人受損害者，應返還其利益。雖有法律上之原因，而其後
      已不存在者，亦同。」另不當得利所稱之「無法律上之原
      因」，係指欠缺給付目的而言。如給付係為一定目的而對
      他人之財產有所增益，此種給付目的通常係基於當事人間
      之合意，在客觀上即為給付行為之原因。是當事人間之給
      付若本於其等間之合意而為之，即難謂其給付為無法律上
      之原因(參見最高法院98年度台上字第1913號判決意旨)。
      本件原告固主張被告2人應成立不當得利，負有返還所受
      利益817萬9560元之義務云云，然為被告2人所否認，而依
      前述，被告丙○○既有將系爭支票之票款817萬9560元交
      付證人乙○○收受無訛，則被告2人是否因此而受有利益
      ，已有疑問？況依原告在起訴狀之主張，系爭支票之票款
      原係欲交付證人乙○○供其清償積欠銀行之款項，而原告
      不直接將款項匯入證人乙○○之金融機構帳戶或交付現金
      予證人乙○○，卻購買臺灣中小企業銀行大甲分行之系爭
      支票，並將支票受款人名義記載為被告丁○○，再由被告
      丙○○受領系爭支票，可見原告之目的係經由被告2人將
      系爭支票之票款轉交予證人乙○○甚明。準此，原告與被
      告2人間應分別成立委任契約，即原告委任被告丁○○將
      系爭支票由被告丁○○之銀行帳戶提示兌領後，再委任被
      告丙○○將兌領後之系爭支票票款交付證人乙○○，從而
      被告2人受領系爭支票票款乃基於與原告間之委任契約，
      在客觀上即非「無法律上之原因」，自與民法第179條規
      定之不當得利要件不合，參酌前揭法條規定及最高法院判
      決意旨，原告主張被告2人係無法律上原因而受有利益云
      云，即與原告主張之事實不符，尚屬無憑。
  (四)另民法第184條第1項規定：「因故意或過失，不法侵害他
      人之權利者，負損害賠償責任。故意以背於善良風俗之方
      法，加損害於他人者亦同。」又損害賠償之債，以有損害
      之發生及有責任原因之事實，並二者之間，有相當因果關
      係為成立要件。故原告所主張損害賠償之債，如不合於此
      項成立要件者，即難謂有損害賠償請求權存在(參見最高
      法院48年台上字第481號判例意旨)。再侵權行為所發生之
      損害賠償請求權，以有故意或過失不法侵害他人權利為其
      成立要件，若其行為並無故意或過失，即無賠償之可言(
      參見最高法院54年台上字第1523號判例意旨)。原告雖依
      民法第184條第1項規定請求被告2人賠償所受損害即系爭
      支票之票款，惟依前述，被告2人既已將系爭支票之票款
      817萬9560元分別以匯款800萬元及現金179560元方式交付
      證人乙○○，亦據證人乙○○於前開言詞辯論期日到庭結
      證明確，則被告2人並未侵吞系爭支票款項，自無違背與
      原告間之委任契約，即使證人乙○○未履行與原告間之約
      定，致原告受有損害，亦與被告2人無涉，依前開最高法
      院判例意旨，被告2人就原告所受損害並無故意或過失，
      即與民法第184條第1項規定之侵權行為要件不合，故原告
      對被告2人應無侵權行為損害賠償請求權可言。從而原告
      此部分之主張委無可採。
六、綜上所述，被告2人既將系爭支票之票款817萬9560元分別以
    匯款800萬元及現金179560元方式交付證人乙○○，可見被
    告2人並未侵吞系爭支票款項，自無成立民法第179條不當得
    利或民法第184條第1項侵權行為之餘地。從而，原告依據民
    法第179條不當得利或民法第184條第1項前段侵權行為損害
    賠償規定請求被告2人連帶給付原告817萬9560元，及自訴狀
    繕本送達翌日起至清償日止按年息百分之5計算之利息，為
    無理由，應予駁回。又原告之訴已經駁回，其假執行之聲請
    亦失其附麗，併駁回之。
七、本件事證已臻明確，兩造其餘攻擊防禦方法及所舉證據資料
    ，核與本件判決所得心證及結果均不生影響，毋庸逐一論述
    ，附此敘明。
八、至原告於本件言詞辯論終結後之99年11月8日雖具狀聲請調
    查證據，即聲請訊問證人甲○○，欲證明系爭支票款項並非
    兩造父親所有，且被告丙○○並未轉交系爭支票票款817萬
    9560元，另聲請調查證人乙○○在華僑銀行台北松山分行於
    94 年12月19日至95年2月19日之資金往來狀況各情，惟依前
    述，依原告訴狀記載，被告2人係應將系爭支票票款轉交予
    證人乙○○，而證人乙○○復已到庭結證稱被告丙○○確有
    轉交系爭支票票款等語屬實，則證人甲○○在客觀上自不可
    能證明證人乙○○並未收到系爭支票票款甚明。至系爭支票
    票款究竟是否為兩造之父王江忠所有，與本件訴訟標的法律
    關係顯然無涉，本院自無調查必要。另證人乙○○收受系爭
    支票票款後，系爭支票票款之資金流向為何？是否確有違反
    與原告間之約定，均屬原告與證人乙○○間之糾葛，亦與本
    件訴訟標的法律關係無涉，即使與被告2人仍有牽扯，要為
    另一問題，原告聲請本院再為調查，核無必要。準此，本件
    尚無再開言詞辯論之必要。
九、結論：本件原告之訴為無理由，依民事訴訟法第78條判決如
    主文。
中    華    民    國    99    年    11    月    18    日
                  民事第三庭    法  官  林金灶
以上正本係照原本作成。
如對本判決上訴，須於判決送達後20日內向本院提出上訴狀（須
附繕本）。
中    華    民    國    99    年    11    月    18    日
                                書記官  施玉卿

司法院資訊處製作；財團法人民間司法改革基金會備份。
